【裁判字號】    95,再易,6
【裁判日期】    951120
【裁判案由】    給付票款
【裁判全文】
臺灣士林地方法院民事裁定  95年度再易字第6號
再審原告    國泰世華商業銀行股份有限公司建成分公司
法定代理人  甲○○
訴訟代理人  陳彥希律師
            王韋傑律師
再審被告    乙○○
上列當事人間請求給付票款事件，再審原告對於本院民國94年12
月27日確定判決提起再審之訴，本院裁定如下：
    主  文
再審之訴駁回。
再審訴訟費用由再審原告負擔。
    理  由
一、再審原告主張如下事實、理由提起再審之訴，並聲明求為判
    決廢棄原確定判決，及駁回再審被告在原審之訴：
  (一)原審確定判決認定中央銀行業務局（）台央業字第922 號
    函（以下稱中央銀行函釋）及財政部金融局(一)字第85289480
    號函（以下稱金融局函釋）無效，僅憑最高法院90年度台上
    字第1043號判決為唯一依據，惟該判決並無任何法律拘束力
    ，且內容全未涉及原確定判決所稱上開中央銀行及金融局函
    釋是否抵觸票據法施行細則第5 條第5 項規定之問題，原確
    定判決據為認定同前函釋無效之法律依據，已違背大法官會
    議第137 號、第216 號解釋。
  (二)訴外人林永隆雖曾於民國92年7 月28日提示由訴外人剛達實
    業有限公司（以下稱剛達公司）簽發、訴外人洪順道背書之
    支票（以下稱系爭支票），然因票經止付，遂經再審原告予
    以保留票款，而林永隆與同年月30日受讓該支票之再審被告
    ，均未於公示催告程序中積極行使權利，致剛達公司得以利
    用撤回公示催告聲請使止付通知失效，再審原告已無任何理
    由保留票款，林永隆提示請求給付票款之請求亦失效力，且
    未對再審原告取得直接請求權，原確定判決援引不具法效力
    並與本案事實、法律爭點均不相同之最高法院90年度台上字
    第1043號、92年度台上字第2326號及臺灣高等法院90上更(一)
    字第176 號判決，認定發票人撤回公示催告聲請時，支票占
    有人無需再向銀行提示，付款銀行即需依前提示付款，顯然
    違背票據法第143 條及票據法施行細則第5 條第5 項規定。
  (三)林永隆雖曾提示系爭支票，惟因不符票據法第143 條要件，
    經再審原告拒絕付款而失效，林永隆即未因此取得對再審原
    告之直接請求權，自無從讓與再審被告，原確定判決認定再
    審被告於92年7 月30日受讓取得林永隆依據票據法第143 條
    前段對再審原告支票款給付請求權，已有違於該條規定之適
    用法規錯誤。再剛達公司撤回公示催告聲請使止付通知失效
    而將保留票款領取一空，再審被告雖94年5 月間再向再審原
    告請求付款，但不符發票人存款足敷支付之要件，原確定判
    決認定再審被告得依據票據法第143 條前段規定，請求再審
    原告付款，有適用法規顯有錯誤之再審事由。
  (四)再審原告曾向原審法院聲請向行政院金融監督委員會銀行局
    函詢，以證明再審原告依據具有法律拘束力之函令解釋及國
    內銀行實務慣例，將止付通知失效之保留票款撥回原存款人
    帳戶，並恢復付款之合法性，應有調查之必要，惟原審漏未
    調查，顯有重要證物漏未調查，亦有民事訴訟法第437 條之
    7 第1 項規定（應為民事訴訟法第436 條之7 規定之誤繕）
    之再審事由存在。
二、按民事訴訟法第496 條第1 項第1 款所謂適用法規顯有錯誤
    ，係指確定判決所適用之法規，顯然不合於法律規定，或與
    司法院現尚有效之大法官會議解釋，或最高法院有效之判例
    顯然違反，或消極的不適用法規，顯然影響裁判者而言（最
    高法院60年度臺再字第170 號判例、司法院大法官釋字第17
    7 號解釋參照）。至民事訴訟法第436 條之7 所定「如就足
    影響於判決之重要證物，漏未斟酌者」，則係指當事人在前
    審程序已經存在並已為證據聲明之證據，前審並未認為不重
    要而忽略證據聲明未為調查，或已為調查而未就調查之結果
    予以判斷，且須足以影響裁判結果而言。第按再審之訴不合
    法者，法院應以裁定駁回之，民事訴訟法第502 條第1 項定
    有明文。
三、經查：
  (一)原確定判決論斷認定再審原告所援引之中央銀行函釋及金融
    局函釋，均僅屬解釋性行政規則性質，且就已經執票人合法
    提示之情形，增加法規所無之限制，與票據法施行細則第5
    條第5 項及票據掛失止付處理規範第13條規定抵觸，本於法
    源位階理論，應認該等行政規則無效，法院不受拘束，進而
    本於票據法第18條第1 項、第2 項、第19條第2 項、第135
    條、票據法施行細則第5 條第5 項、第7 條第1 項及民法第
    269 條第2 項規定，判認系爭支票既經合法提示，斯時發票
    人剛達公司存款數額足敷給付票款，雖事後公示催告之聲請
    經撤回，但剛達公司撤銷付款委託為不生效力，再審被告仍
    應對合法提示票據之執票人林永隆負給付義務，而再審被告
    已履行背書人責任並受讓系爭票據及直接給付請求權，當認
    因而對再審原告取得票據法第143 條前段規定之直接給付請
    求權，故得請求再審原告給付，並應依民法第233 條第1 項
    、第203 條、第229 條第2 項規定，併計法定遲延利息，而
    駁回再審原告之上訴，其適用法規，要無再審原告所指違背
    票據法第143 條及票據法施行細則第5 條第5 項之違誤可言
    。另本件再審被告起訴主張之訴訟標的法律關係，係再審被
    告受讓自林永隆之直接給付請求債權，與系爭支票之票據法
    律關係有別，即再審被告並非主張因其有於94年5 月間提示
    系爭支票而得請求再審原告給付，再審原告任意指摘：再審
    被告提示時剛達公司存款不敷支付，與票據法第143 條前段
    規定要件不符，原確定判決有適用法規之錯誤云云，即有未
    合。
  (二)原確定判決內容雖旁引最高法院90年度台上字第1043號、90
    年度台上字第1043號、92年度台上字第2326號及臺灣高等法
    院90上更(一)字第176 號判決內容，然亦已於判決書內載明該
    等判決旨揭說明，均係就票據法第18條第1 項、第2 項、第
    135 條、票據法施行細則第5 條第5 項、第7 條第1 項及票
    據掛失止付處理規範第13條等規定所表示之抽象法律見解，
    足為本件之參考等語，即均僅係用以佐參之法律上見解，非
    為原確定判決引據為判決基礎之法源，是無違反大法官會議
    第137 號、第216號解釋之問題。
  (三)另再審原告縱曾以書狀對原法院聲請向金融局函詢（原審卷
    第48頁），據其狀載聲請之目的，係為：澄清並證明原審判
    決（指第一審判決）見解與法令及實務習慣不合云云。惟原
    確定判決已敘明該部分無從據為判斷依據，而無函詢必要，
    即無漏未審酌之可言。況本國法律之適用，要屬法院之職權
    ，別無調查之必要，再審原告聲請函詢法律上見解部分，非
    待證事實之證據資料，亦無民事訴訟法有關證據調查規定之
    適用。而有關本件法律關係之判斷，既有原確定判決所援引
    票據法、票據法施行細則、票據掛失止付處理規範及民法等
    法律規定明文，已足以據為判斷之法律依據，且法無本件訟
    爭所涉法律關係應優先適用習慣之明文，即無反捨不用而另
    謀以再審原告所謂習慣充為判斷基礎之必要，是該項調查之
    聲請，縱經函詢據覆，仍無礙於本件之判斷，自應認無調查
    之必要，再審原告以此指摘原確定判決有足以影響判決之重
    要證物漏未調查，得依民事訴訟法第436 條之7 規定提起再
    審之訴云云，殊有未合。
四、從而，本件原確定判決，無再審原告所指適用法規錯誤或有
    足影響於判決之重要證據漏未斟酌等情形，即無再審事由存
    在，揆之前揭民事訴訟法第502 條規定，應認其再審之訴為
    不合法，以裁定駁回之。
五、依民事訴訟法第502 條第1 項、第95條、第78條裁定如主文
    。
中    華    民    國    95    年    11    月    20    日
                  民事第一庭  審判長法  官  黃小瑩
                                    法  官  江翠萍
                                    法  官  蕭錫証
以上正本證明與原本無異。
本件裁定不得抗告。
中    華    民    國    95    年    11    月    24    日
                                    書記官  林令令


司法院資訊處製作；財團法人民間司法改革基金會備份。
